【裁判字號】    97,訴,955
【裁判日期】    971226
【裁判案由】    請求賠償損害
【裁判全文】
臺灣彰化地方法院民事判決  97年度訴字第955號
原      告  乙○○
                        1號
訴訟代理人  李永裕律師
被      告  甲○○
                        樓之1.
上列被告因妨害婚姻案件，原告提起附帶民事訴訟請求損害賠償
事件，經刑事庭裁定移送，本院於九十七年十二月十二日言詞辯
論終結，茲判決如下：
    主  文
被告應給付原告新台幣肆拾萬元及自民國97年8月30日起至清償
日止，按年息百分之五計算之利息。
原告其餘之訴駁回。
本判決第一項得假執行。
    事實及理由
一、原告主張：
   1.緣被告於民國 (下同)95 年12月底，透過網際網路認識原
     告之夫陳瑞鈞，兩人進而成為男、女朋友。陳瑞鈞於交往
     初期，隱瞞其已婚身分，並與被告發生性關係。原告於96
     年2月底，查覺陳瑞鈞舉止怪異，檢視其手機未接來電，撥
     打電話予被告，並表明係陳瑞鈞之妻，希望被告不要再跟
     陳瑞鈞交往。詎被告得知陳瑞鈞已婚之身分後，仍基於與
     有配偶之人相姦之犯意，自96年3月初起至同年3月底，在
     被告住處接續與陳瑞鈞發生性行為4、5次，並故意讓自己
     懷孕，要求陳瑞鈞射精在其體內，企圖以懷孕逼迫陳瑞鈞
     與原告離婚。迨至96年7月間，原告發現二人之通聯異常頻
     繁，旋即接獲被告家人之電話，表示被告已經懷孕，要求
     雙方出來談判，原告始悉被告與陳瑞鈞有繼續發生性行為
     之情事。被告與原告之夫陳瑞鈞相姦之事實，已經被告本
     人及陳瑞鈞於原告告訴妨害家庭案件偵審中證述屬實，全
     案業經台灣彰化地方法院檢察署檢察官提起公訴，並經本
     院判處被告相姦罪刑確定。
   2.查原告與訴外人陳瑞鈞結婚，育有二名子女，陳瑞鈞為現
     役軍人，而原告現任職幼稚園教師，為從事公務之人員，
     公忙之餘尚需相夫教子，含辛茹苦，與陳瑞鈞相處無任何
     不睦或爭執，惟知悉被告私與原告之夫外遇後，原告為此
     食不下嚥，夜不成寐，在短短十日內體重驟降4公斤，無法
     應付這突如其來之打擊，意志消沉，日益憔悴。被告之行
     為，除影響家庭和諧及圓滿外，亦造成原告對丈夫信心喪
     失，此後原告無一日心能平靜，每日過著疑神疑鬼之日子
     ，精神上所受打擊非言語所可形容。事後原告雖仍照常至
     學校上課教書，然卻心神不寧，因此經常於上班時間使用
     公務電話致電給陳瑞鈞，卻造成學校於96年4月間之電話費
     驟增，遭學校討論是否對於原告為懲處之處置，致原告精
    神上倍感壓力，唯恐公職生涯將有懲處之污點，原告9年之
    公職生涯及名譽眼見將毀於一旦。
  3.次查此事件之後，原告情緒經常失控，甚而影響與小孩間之
    情感，原告年幼之長子亦因此變得十分膽怯、退縮，甚至不
    想上學，故原告於96年3月中旬帶長子至林口長庚醫院兒童
    心智科就診，經醫師判定為罹患「分離焦慮症」，需要父母
    親多點關懷，甚至需服用百憂解之精神藥物以減輕幼子身心
    不適及恐懼。原告得知所疼愛之幼子病情後，感到自責萬分
    ，心情十分沮喪，每日睡不穩，有時甚至需服用藥物始能安
    然入睡。
  4.96年7月間，原告忽然接到被告姑姑打來的電話，表示被告
    已經懷孕，此對於原告而言可謂晴天霹靂，精神上創傷更加深
    重，無法以言語比喻，曾一度企圖自殺，惟顧慮無辜之年幼
    子女，實於心不忍而作罷。再查，被告其家人通知被告懷孕
    之同時，要求原告偕同其夫陳瑞鈞至台中談判，並告知原告
    將來被告所懷之子出生要姓陳，要求原告支付該孩子撫養費
    、不定時讓孩子與父親見面等不合理條件，絲毫對原告無愧
    疚之心，最後甚以威脅口吻逼迫原告，若不從將會摧毀原告
    之夫陳瑞鈞其軍人生涯。日後被告亦時常以懷孕為藉口，逼
    迫陳瑞鈞與原告離婚。因之，原告實於忍無可忍之情況下，
    96年8月間，對被告提出妨害婚姻之刑事告訴，然於96年10
    月至97年5月間，每一次出席刑事偵查庭，對於原告而言又
    是一次打擊，喚起原告對於此事件的記憶及難堪，不時於開
    庭中情緒崩潰與夫陳瑞鈞大吵，除影響家庭和諧圓滿及親子
    關係外，原告更因此在精神上患有憂鬱症，抑鬱寡歡，日子
    十分難過。
  5.被告於97年3月出席本件刑事偵查庭後，便開始對原告之夫
    陳瑞鈞的工作加以施壓及騷擾，例如向國防部長及陳瑞鈞上
    級長官陳情，甚至還再97年4月初某日傍晚在陳瑞鈞工作地
    點大吵大鬧，直至隔日凌晨3點才離去，造成陳瑞鈞上級組
    長，副組長之困擾，因此對陳瑞鈞記一大過處分，此後不得
    再晉升，並加以降級、扣薪等懲處，若在97年底陳瑞鈞沒有
    記功補過，則於98年就會被勒令退伍，屆時，原告之家庭生
    計及兩個孩子的生活教育費，將無力負擔，原告擔憂將由其
    一人獨撐家庭經濟重擔，無異於原告之精神造成極度之壓力
    。惟被告不肯善罷甘休，迄今仍不斷透過朋友打電話給原告
    之夫陳瑞鈞，而本人仍不定時打電話及傳簡訊給陳瑞鈞之上
    級長官，讓原告夫妻不堪其擾，嚴重干擾原告之婚姻生活，
    使其每日處於精神緊繃之狀態，無法完全擺脫被告而彌縫其
    婚姻關係之裂痕，原告受有精神上之折磨之重大損害，堪可
    認定。而被告迄今對於婚外情乙事仍無悔意，自始至終亦從
    未向無辜受害之原告道歉。
  6.綜合上情以觀，被告與訴外人陳瑞鈞交往時，既明知陳瑞鈞
    尚與原告維持有婚姻關係，竟仍與其發生性關係，難認無侵
    權行為之故意。且依最高法院41台上字第278號、55年台上
    字第2053號判例之意旨，婚姻係以夫妻共同生活為目的，配
    偶應互相協力保持其共同生活之圓滿安全及幸福，陳瑞鈞與
    被告之通姦，足以破壞原告夫妻間之共同生活而非法所許，
    此從公序良俗之觀點可得斷言，不問所侵害係何權利，對原
    告應構成侵權行為，同理被告之相姦行為亦足構成侵權行為
    ，至為明瞭。況被告與陳瑞鈞所生之子，為非婚生子女，對
    原告婚姻生活更造成莫大威脅，原告所受精神上之損害，已
    非金錢所能衡量。從而，本件被告與原告之配偶陳瑞鈞不法
    相姦行為，已侵害原告夫妻間共同生活之美滿與幸福，干擾
    其婚姻關係，致原告人格、精神打擊甚鉅，侵害原告婚姻權
    益甚大，自係侵害原告基於配偶關係之身分法益，足已構成
    侵權行為，是原告依據民法第184條第1項後段、第195條第1
    、3項侵權行為之法律關係，請求被告賠償非財產上之損失
    ，自屬有據。
  7.爰聲明：(1)被告應給付原告新台幣（以下同）1,000,000元
    ，並自起訴繕本送達翌日起至清償日止，按年利率百分之五
    計算利息。(2)訴訟費用由被告負擔。(3)原告願供擔保請准
    宣告假執行。
二、被告答辯：
  1.對與被告之夫發生性行為部分不爭執。至原告主張被告一再
    干擾，毫無悔意等部分，被告予以否認，事實上，被告對原
    告有十足之歉意。
  2.被告原來是學生，因懷孕休學，沒有工作，在家帶小孩，而
    小孩於四個月大時得了血癌，情況不穩定，持續治療中，需
    要耗費醫藥費。被告父親已過世，本是單親家庭，父親為教
    職退休，因此以父親的退休金生活。
  3.答辯聲明：(1)原告之訴及其假執行之聲請均駁回。(2)訴訟
    費用由原告負擔。
四、本院之判斷：
  1.查原告主張被告明知原告之夫陳瑞鈞係有配偶之人，竟仍予
    之相姦，並生下一子之事實，為被告所不爭執。被告相姦妨
    害婚姻案件，亦經台灣彰化地檢署檢察官提起公訴，並經本
    院判處有期徒刑四個月，減為有期徒刑二個月，如易科罰金
    以新台幣一千元折算一日確定，有本院97年度簡字第321號
    刑事簡易判決可稽。原告主張被告妨害婚姻，與原告之夫相
    姦之事實，堪予認定。
  2.按「依社會一般觀念，如明知為有夫之婦而與之通姦，不得
    謂非有以違背善良風俗之方法，加損害於他人之故意，苟夫
    確因此受有財產上或非財產上之損害，依民法第一百八十四
    條第一項後段，自仍得請求賠償。」、「民法第一百八十四
    條第一項前段規定，以權利之侵害為侵權行為要件之一，故
    有謂非侵害既存法律體系所明認之權利，不構成侵權行為。
    惟同法條後段規定，故意以背於善良風俗之方法加損害於他
    人者，亦同。則侵權行為係指違法以及不當加損害於他人之
    行為而言，至於侵害係何權利，要非所問。而所謂違法以及
    不當，不僅限於侵害法律明定之權利，即違反保護個人法益
    之規定，或廣泛悖反規律社會生活之根本原理的公序良俗者
    ，亦同。」最高法院分別著有41年臺上字第278號、同院55
    年臺上字第2053號判例可稽。次按「不法侵害他人之身體、
    健康、名譽、自由、信用、隱私、貞操，或不法侵害其他人
    格法益而情節重大者，被害人雖非財產上之損害，亦得請求
    賠償相當之金額」、「前二項規定，於不法侵害他人基於父
    母、子女、或配偶關係之身分法益而情節重大者，準用之。
    」民法第195條第1項、第3項分別定有明文。本件被告明知
    原告之夫陳瑞鈞係有配偶之人而與之相姦，已如前述，揆諸
    上揭最高法院判例要旨，不得謂非有以違背善良風俗之方法
    ，加害於他人之故意。且被告與原告配偶陳瑞鈞間不法相姦
    行為，已侵害原告夫妻間共同生活之美滿與幸福，干擾其婚
    姻關係，致原告人格、精神遭受打擊，侵害原告婚姻權益甚
    大，亦係侵害原告基於配偶關係之身分法益，均足以構成侵
    權行為。原告主張其受有非財產上之精神損害，至堪可信。
    從而，原告依民法第184條第1項後段、第195條第1項、第3
    項，請求被告賠償，於法有據。審酌原告為幼稚園教師，育
    有兩名子女，夫為軍人；被告為休學之學生，無工作，撫育
    一名癌病小孩，靠其父親退休金維持生活等兩造身分、地位
    、經濟狀況以及原告所受痛苦程度等一切情狀，認原告請求
    之精神慰撫金以400,000元為適當。從而原告於該400,000元
    範圍及自附帶民事起訴狀繕本送達被告翌日起即民國97年8
    月30日起算之法定遲延利息請求，核屬正當，應予准許；逾
    上開範圍部分，核非正當，應予駁回。
  3.本件判決原告勝訴部分所命給付之金額，未逾50萬元，應依
    職權宣告假執行。至原告敗訴部分，其假執行聲請因訴之駁
    回而失所依附，應併予駁回。
  4.本件事證已明，兩造其餘攻防方法及舉證，均不影響判決基
    礎及結果之認定，不另一一論列。另本件為附帶民事訴訟移
    送，無裁判費支出，均併予說明。
據上論結，本件原告之訴為一部分有理由，一部無理由。依民事
訴訟法第389條第1項第5款，判決如主文。
中    華    民    國    97    年    12    月    26    日
                  民事第一庭        法  官  陳滿賢
以上正本係照原本作成
如對本判決上訴，須於判決送達後20日內向本院提出上訴狀
中    華    民    國    97    年    12    月    26    日
                                    書記官  陳雪芬


司法院資訊處製作；財團法人民間司法改革基金會備份。
